【裁判字號】    89,自,55
【裁判日期】    890711
【裁判案由】    詐欺
【裁判全文】
台灣士林地方法院刑事判決                            八十九年度自字第五五號
    自  訴  人  乙○○
    被      告  甲○○
右列被告因詐欺案件，經自訴人提起自訴，本院判決如左：
    主  文
甲○○無罪。
    理  由
一、自訴意旨略以：被告甲○○經營理髮廳之行業，設址台北市○○街○段四十一之
    二號，嗣被告於八十八年三月初，向告訴人佯稱因三月十日將發放員工薪資，因
    現金不足，向自訴人乙○○調度資金新台幣（下同）十萬元，被告即簽發彰化商
    業銀行松江分行之支票（票號為ＢＣ0000000號、票載發票日為八十八年
    三月十九日、票面金額為十萬元）乙紙予自訴人，詎屆期提示竟因存款不足而退
    票，三月二十日告訴人前往被告所經營之理髮廳，持支票詢問被告為何無法兌現
    而遭退票，被告諉稱其係這兩天錢未準備好，並要求自訴人所簽發之支票不必再
    提示兌現，言明於一週內即三月二十七日持該支票前往被告所經營之理髮廳兌現
    ，屆期三月二十七日自訴人前往該理髮廳兌現，發現甲○○所經營之理髮已頂讓
    他人，不知去向，自訴人始知受騙，因認被告涉有刑法第三百三十九條第一項之
    詐欺取財罪嫌。
二、按犯罪事實應依證據認定之，無證據不得推定其犯罪事實；又不能證明被告犯罪
    者，應諭知無罪之判決，刑事訴訟法第一百五十四條、第三百零一條第一項前段
    分別定有明文。再認定被告有罪之事實，應憑證據，如未能發現相當之證據，或
    證據不足以證明，自不能以推測或擬制之方法，以為裁判之基礎；且認定犯罪事
    實所憑之證據，其為訴訟上之證明，須達於通常一般人均不致有所懷疑，而得確
    信其為真實之程度者，始得據為有罪之認定，倘其證明尚未達到此一程度而有合
    理之懷疑存在時，尚難為有罪之認定基礎；苟積極證據不足以為不利於被告事實
    之認定，即應為有利於被告之認定，更不必有何有利之證據，最高法院三十年上
    字第八一六號、四十年台上字第八六號、七十六年台上字第四九八六號分別著有
    判例可資參照。再按刑法第三百三十九條之詐欺罪，係以行為人於客觀上施用詐
    術使人陷於錯誤，並於行為之初，即已意圖為不法之所有或意圖得財產上之不法
    利益，為其構成要件。故如依積極證據足可証明行為人確係意圖不法所有時，固
    得論以刑法第三百三十九條之罪，倘若行為人施詐時之意圖尚有存疑，依調查之
    結果復不足以認定其自始具有上述主觀犯罪構成要件，即不能概對被告繩以刑事
    責任。況民事債務當事人間，若有未依債務本旨履行給付之情形，在一般社會經
    驗而言，原因非一；其因不可歸責之事由無法給付，或因合法得對抗他造主張抗
    辯而拒絕給付，甚至債之關係成立後，始行惡意遲延給付，皆有可能，非必出於
    自始無意給付之詐欺犯罪一端。又刑事被告依法不負自證無罪之義務，苟無足以
    證明其在債之關係發生時，自始即具有不法所有意圖之積極證據，亦僅能令負民
    事之遲延給付責任，依刑事訴訟法第一百五十四條之規定，尚不得據此債信違反
    之客觀事態，而推定被告自始即有詐欺取財或詐欺得利之犯意。
三、自訴人乙○○認被告甲○○涉有前揭詐欺取財之罪嫌，無非係以自訴人之片面指
    訴及卷附之支票暨退票理由單各乙紙為其論據。被告甲○○固不否認其八十八年
    三月初某日為發放員工薪資，曾向自訴人調借新台幣二十萬元之事實，惟堅決否
    認涉有前揭詐欺犯行，辯稱：當時（即八十八年三月間）伊向自訴人借二十萬元
    ，並開立兩張支票給自訴人，後來伊已還自訴人九萬元，剩下十萬元部分，伊告
    訴自訴人，等伊賺錢再還。伊自八十七年九月間起，要發放員工薪資，伊與自訴
    人聊天，自訴人稱可借伊五十萬，伊表示只要二十萬即可，自訴人即借伊現金二
    十萬，伊就開立三張支票給自訴人，支票日期是開一個禮拜或半個月；迄八十八
    年三月間因財務惡化，伊請自訴人不要軋票，事後已還五萬元給自訴人，後來伊
    委託李建致（已死亡）處理此事，每月還自訴人二萬元，共還二個月，已將錢交
    給李建致等語。經查：
  （一）被告自八十七年九月間起至八十八年三月間止，為發放員工薪資，先後向自
        訴人週轉現金四次，每次金額為二十萬元，而其前三次借款均已開立如附表
        所示之支票予自訴人作為擔保，並已存入款項兌現；嗣於八十八年三月間因
        其財務持續惡化，無力繼續償還其嗣向自訴人所借之二十萬元，惟其亦已清
        償五萬元予自訴人，並已委託李建致交付四萬元予自訴人之事實，業據被告
        辯明在卷，並庭呈陳述狀乙份及支票正反面之照片各五張為證。自訴人亦不
        否認被告自八十七年九月間起即曾向其週轉資金，每次金額均為二十萬元，
        迄八十八年三月間止前後共計四次，且被告前為清償債務所交付如附表所示
        之支票均有兌現之事實，並稱：八十八年三月之前，被告曾向我借三次二十
        萬元，後來確有開如附表所示之支票給伊，當時被告第一次向伊借款時間為
        八十七年九月，金額為二十萬元，被告開三張支票給伊，支票票期到時，被
        告無力兌現，伊就去向朋友調借二十萬元借給被告，被告又再開三張支票給
        我，就這樣延續到八十八年三月。八十八年三月被告向伊所借的二十萬元，
        即是八十七年九月份所借的二十萬元等語。是被告於八十八年三月前，既有
        多次向自訴人金錢借貸往來之紀錄，而非首次向自訴人借款，且被告嗣後均
        有按期存入款項以供兌現，以清償其所欠自訴人之上開債務；況被告於八十
        八年三月間借款當時已向自訴人陳明其係因無錢發放員工薪水，始向自訴人
        週轉現款，足見自訴人對被告之經濟狀況知之甚詳，實難認自訴人有何陷於
        錯誤交付財物之情事，且被告既已陳明其借款之目的及用途，亦難認有何施
        用詐術之行為，是被告所為，核與詐欺罪之構成要件已屬有間。
  （二）又被告於八十八年三月間向自訴人借貸金額為二十萬元，非十萬元等情，業
        據被告供明在卷，而自訴人復已自承上情無訛，已堪認定。另被告已辯明其
        於八十八年六月間曾還五萬元給被告，嗣復委託其同居人李建致每月償還二
        萬元予自訴人，已還二個月，共交付四萬元予李建致等情無訛。自訴人亦已
        陳明被告事後確有償還五萬元等情無誤，惟否認事後有收到李建致所交付之
        四萬元；然此或因被告將四萬元交予李建致後，李建致未交給自訴人所致，
        是被告所辯上情尚與常情無悖，堪予採信。被告事後既仍儘力償還其積欠自
        訴人之部分債務，足見被告應非自始即無意清償上開債務，倘無其他積極證
        據足資證明被告自始具有不法所有之詐欺故意，尚難僅以被告事後借款未還
        之客觀事態，即以推測或擬制方法，推定被告自始有不法所有之詐欺故意。
        參以被告事後已與自訴人達成民事和解，願分期償還其積欠自訴人之十五萬
        元，有和解書乙份在卷可佐，益證被告自始無不法所有之詐欺故意。
  （三）綜上所述，被告所辯上開各節尚堪採信，自訴人所舉證據尚不足證明被告有
        何施用詐術之行為，亦未舉出被告自始即具有不法所有意圖之確切事證，實
        難單憑自訴人之片面指訴及被告事後借款未還之情事，即以推測或擬制方法
        ，推定被告自始有不法所有之詐欺故意。本案純屬債務不履行之民事糾葛，
        應循民事訴訟之途徑解決，此外，復查無其他積極證據足資證明被告有何詐
        欺犯行，不能證明被告犯罪，自應諭知被告無罪之判決。
據上論斷，應依刑事訴訟法第三百四十三條、第三百零一條第一項，判決如主文。
中      華      民      國    八十九    年      七      月     十一     日
                                  台灣士林地方法院刑事第一庭
                  法  官
如不服本判決，應於判決送達後十日內，向本院提出上訴狀。
附表：被告用以清償自訴人債務之支票一覽表：
┌───┬───────┬────────┬──────┬───────┐
│ 編號 │ 付 款 銀 行  │  票 據 號 碼   │發 票 日 期 │ 票 面 金 額  │
├───┼───────┼────────┼──────┼───────┤
│  一  │ 誠泰銀行     │  DC0000000     │ 87.10.26.  │ 六萬元       │
├───┼───────┼────────┼──────┼───────┤
│  二  │ 同右         │  DC0000000     │ 87.11.15.  │ 七萬元       │
├───┼───────┼────────┼──────┼───────┤
│  三  │ 同右         │  DC0000000     │ 87.11.15   │ 七萬元       │
├───┼───────┼────────┼──────┼───────┤
│  四  │ 彰化銀行     │  MA0000000     │ 87.12.14.  │ 七萬元       │
├───┼───────┼────────┼──────┼───────┤
│  五  │ 同右         │  MA0000000     │ 87.12.21.  │ 七萬元       │
├───┼───────┼────────┼──────┼───────┤
│  六  │ 同右         │  MA0000000     │ 87.12.21   │ 六萬元       │
├───┼───────┼────────┼──────┼───────┤
│  七  │ 同右         │  BC0000000     │ 88.01.18   │ 七萬元       │
├───┼───────┼────────┼──────┼───────┤
│  八  │ 同右         │  BC0000000     │ 88.01.18   │ 六萬元       │
├───┼───────┼────────┼──────┼───────┤
│  九  │ 同右         │  BC0000000     │ 88.01.18.  │ 七萬元       │
└───┴───────┴────────┴──────┴───────┘


司法院資訊處製作；財團法人民間司法改革基金會備份。
